臺灣高等法院民事判決
110年度上字第466號
上  訴  人  三群開發實業股份有限公司
法定代理人  林仁宏  
訴訟代理人  李佳翰律師
複代理人    林奕辰律師
            曾淑孟律師
被上訴人    林秦忠  
            楊玉梅  
            留志成  
            留志榮  
            留彩霞  
共      同
訴訟代理人  陳義文律師
複代理人    洪祜嶸律師

上列當事人間請求給付履約保證金等事件，上訴人對於中華民國
109年11月16日臺灣臺北地方法院107年度訴字第4916號第一審判
決提起上訴，本院於111年3月15日言詞辯論終結，判決如下：
    主      文
原判決關於命上訴人給付逾新臺幣壹佰柒拾參萬捌仟玖佰壹拾玖
 元本息部分，及該部分假執行之宣告暨訴訟費用之裁判均廢棄
。上開廢棄部分，被上訴人在第一審之訴及假執行之聲請均駁回
。
其餘上訴駁回。
第一、二審訴訟費用，由上訴人負擔百分之三十七，餘由被上訴
人負擔。 
    事實及理由
一、被上訴人主張：上訴人為取得伊等之授權，以擔任新北市○○
    區○○自辦市地重劃區計畫案（下稱系爭重劃案）辦理人，俾
    利其在會員大會選任屬意人選擔任理監事，進而主導系爭重
    劃案及獲利，遂於民國105年與伊等簽訂合作協議書（下稱
    系爭契約）。系爭契約第1條、第3條約定，上訴人使伊等取
    得10坪抵費地（下稱系爭抵費地）作為換取伊等簽訂委託書
    、授權書之對價，且願給付履約保證金新臺幣（下同）670
    萬元予伊等，以擔保其履行使伊等取得系爭抵費地義務，如
    未履行時，則上開履約保證金按已履約比例返還予上訴人，
    則第3條約定實為違約金約定。嗣上訴人僅給付201萬元履約
    保證金，系爭重劃案抵費地登記作業於106年8月完成，上訴
    人仍未給付469萬元履約保證金，復於108年7月3日自承無法
    移轉系爭抵費地，即屬給付不能，應負損害賠償責任。伊等
    依系爭契約第1條、第3條或民法第226條第1項規定，擇一請
    求上訴人應給付伊等469萬元及自107年11月1日起至清償日
    止，按年息5％計算之利息（原審為被上訴人勝訴判決，並分
    別諭知供擔保後，得、免為假執行，上訴人聲明不服，提起
    上訴）。其答辯聲明：上訴駁回。
二、上訴人則以：系爭契約第1條約定之真意係伊「協助」被上
    訴人取得系爭抵費地，並非伊負有使被上訴人取得系爭抵費
    地義務。另訴外人豐華土地開發有限公司（下稱豐華公司）
    為系爭重劃案之籌資公司，依新北市○○區○○自辦市地重劃區
    重劃會章程第17條規定，以系爭重劃案之抵費地抵付豐華公
    司支出之重劃費用，然系爭重劃會以變更章程方式將原應抵
    付予豐華公司之抵費地，陸續移轉登記予系爭重劃會理事長
    之女及配偶即訴外人簡凱琳、簡張麗珠，致豐華公司無法取
    得系爭抵費地，顯非伊所能預期及掌控之風險屬不可歸責，
    伊不負履約保證責任。另履約保證金性質係要物契約，伊尚
    未交付469萬元履約保證金，該部分履約保證金契約不成立
    ，被上訴人無從依未成立之履約保證金契約為請求。系爭契
    約第3條約定被上訴人得以履約保證金抵償未取得系爭抵費
    地損害，該履約保證金性質核屬損害賠償總額預定性違約金
    ，然伊已盡協力義務，上開違約金約定過高，請求酌減。系
    爭契約違反國家利益及公序良俗等語，資為抗辯。其上訴聲
    明：㈠原判決廢棄。㈡被上訴人在第一審之訴及假執行之聲請
    均駁回。
三、上訴人為系爭重劃案之作業團隊，被上訴人為參與系爭重劃
    案之土地所有權人，兩造曾於100年12月22日分就被上訴人
    所有坐落新北市○○區○○段2小段501、501之1地號土地及其上
    建物，依序訂立協議書、重劃協議書，約定被上訴人同意提
    供文件、憑證予上訴人，並委任上訴人出席會員大會並全權
    授權代為進行議事表決、理監事選舉，且須同意上訴人指派
    之理監事人選，並於會員大會選舉理、監事人選時，授權上
    訴人選任之；兩造復於104年4月10日訂立補充協議書，嗣於
    105年簽訂系爭契約，約定上訴人分2期依序按30％、70％給付
    被上訴人履約保證金合計670萬元，並作廢上開補充協議書
    ，而前述100年之協議書、重劃協議書則有部分內容為系爭
    契約所取代；上訴人已依系爭契約第1條給付201萬元履約保
    證金，餘469萬元未付；目前上訴人已無法使被上訴人取得
    系爭抵費地，此有補充協議書、系爭契約、協議書、重劃協
    議書、新北市○○區○○自辦市地重劃區市地重劃計畫書可稽（
    原審卷17至21頁、197至205頁、241頁、287至299頁），且
    為兩造所不爭執，堪信為真實。
四、本院得心證之理由：
　㈠按因可歸責於債務人之事由，致給付不能者，債權人得請求
    賠償損害，民法第226條第1項定有明文。次按履約保證金為
    要物契約，以保證金之交付為契約成立之要件（參林誠二著
    ，民法債編總論（上）89年9月初版，第68、69頁）；一般
    履約保證金乃契約當事人之一方，為確保其契約之履行，交
    付於他方之一定金額，以為履行契約之擔保。除此之外，該
    保證金是否兼具於不履行契約或不依約履行時，充作違約金
    之性質，應綜觀契約約定之內容定之；定作人已支付之履約
    保證金，其「沒收約款」係保證金於一定情形下不返還之約
    定，乃具有督促履約功能，可認係當事人約定於一定違約情
    事發生時，即應為一定金錢給付之違約定約定，以上參見最
    高法院91年度台上字第901號判決、105年度台上字第1292號
    判決意旨自明。  
　㈡上訴人負有使被上訴人取得系爭抵費地之義務：
　⒈系爭契約第1條：「本約簽訂日起乙方（即上訴人，下同）應
    即時啟動朝向土地登記作業完成之相關必要協商，並須滿足
    甲方（即被上訴人，下同）10坪抵費地之取得，另乙方同意
    支付甲方新臺幣670萬元整之履約保證金，…尾款：4,690,0
    00元，乙方於本重劃區抵費地登記完成15日內支付予甲方」
    ；第2條：「雙方同意本協議書簽訂同時於104年4月10日簽
    訂之補充協議書作廢，乙方原已支付甲方之1,579,760元整
    轉為前項履約保證金，並於簽約款中扣除，…」；第3條約定
    ：「甲方於○○○2-6重劃區取得10坪之抵費地同時，甲方應歸
    還乙方新臺幣670萬元整保證金。若甲方未完整取得10坪土
    地時，則依其已取得土地之比例與670萬元之乘積作為應歸
    還乙方之保證金」，第4條約定：「雙方秉持誠信原則訂定
    本合作協議書，甲方同意配合簽訂授權書及委託書唯一授權
    乙方指定之人辦理重劃相關業務，若違反本約約定時需返還
    乙方已支付之相關費用，另乙方於甲方簽訂授權相關書類時
    支付2.66坪×11萬/坪共計292,600元整之價金予甲方…」（原
    審卷21頁）；而兩造所不爭之除與系爭契約內容牴觸外，其
    餘仍有效之100年12月22日協議書前言：「甲、乙雙方茲因
    辦理新北市○○自辦市地重劃區（以下簡稱本重劃區）重劃相
    關事宜，並就建築改良物買賣及租金補貼事項，訂立本條款
    ，以資信守」、第1條（協議標的及價金）第1項：「（第1
    項）『協議標的』：甲方為前開重劃事務之推展同意將所有座
    落於本重劃區內（新北市○○區○○段2小段501、501之1地號等
    2筆土地之建築改良物面積約288.95坪價讓予乙方以利重劃
    業務之完成」；第1條第5項第2款：「甲方為促成本重劃事
    務之推行，同意提供相關文件、憑證予乙方，並與新北市○○
    自辦市地重劃區籌備會簽訂重劃協議書...」，第2條（履約
    保證金）：「（第1項）為迅速確實執行本重劃事務，乙方
    同意支付履約保證金予甲方，作為本重劃案之執行保證。..
    .」（原審卷197至198頁）；100年12月22日重劃協議書前言
    ：「甲、乙雙方茲因辦理新北市○○自辦市地重劃區重劃相關
    事宜，同意訂立本條款，以資信守」，第1條（範圍）「新
    北市○○區○○段2小段501、501之1地號等2筆土地，共計1098.
    99平方公尺，詳土地清冊，實際面積以地政事務所逕為分割
    後登記面積為準」，第2條（相關文件簽署）：「因甲方為
    配合本重劃區辦理重劃相關事宜，並同意簽署及檢附以下文
    件，以利本重劃作業順利推動：1、印鑑證明...2、身分證.
    ..3、會員大會代為出席委託書：委託乙方派員出席會員大
    會並全權授權代為進行議事表決、理監事選舉及相關事宜。
    4、切結書：如甲方需親自出席會員大會者，需簽署切結書
    及同意書。...7、土地分配協議書」、第3條（理監事選任
    ）：「甲方必須同意乙方指派之理、監事人選，並於會員大
    會選舉理、監事人選時，授權乙方選任之，不得提出任何異
    議」，第5條（資金籌措）「本重劃區於重劃期間所需之經
    費由乙方先行負責籌措支付，並由區內之各土地所有權人以
    重劃區內未建築土地折價抵付之土地（抵費地）償還之；前
    述重劃後所得之抵費地，其出售方式、對象、價款由乙方全
    權處理，甲方不得異議」（原審卷203至204頁），因兩造就
    協議書、重劃協議書部分約定內容嗣為系爭契約所取代，然
    未經取代部分仍有效一節不爭執（見原審卷240頁言詞辯論
    筆錄），是認上開協議書及重劃協議書之內容未牴觸或遭系
    爭契約取代之部分，即具拘束兩造之效力。
  ⒉該協議書第2條第1項已約明為迅速確實執行本重劃事務，上
    訴人同意支付履約保證金予被上訴人，作為本重劃案之「執
    行保證」，該條項及同條第2項約定，與系爭契約第1條相較
    ，係履約保證金數額自372萬1,200元變更為670萬元，付款
    方式則分為10％、20％、70％之3期(原審卷198頁），該付款期
    程因100年12月22日協議書，至105年簽訂系爭契約時已隔相
    當時日，是兩者契約所定履約保證金付款日期有所差異。觀
    之上開協議書第2條第1項既以「執行保證」文字，表示履約
    保證金係用以擔保上訴人義務之履行，且系爭契約未就「履
    約保證金」另為定義，則依兩造前後約定之契約文字觀之，
    系爭契約第1條所定履約保證金係上訴人履行系爭契約義務
    之擔保性質，洵堪採認。 
　⒊另系爭契約所獨有而上開協議書無者，係系爭契約第1條、第
    3條規定，即「並須」滿足被上訴人取得系爭抵費地，且約
    明倘被上訴人取得系爭抵費地時應全數返還670萬元履約保
    證金，倘取得坪數不足時，則按已取得坪數比例返還之，「
    並須滿足抵費地」之取得係與總額為670萬元之履約保證金
    規範於同項，且第1條係以「並須」含有「並應為」之意，
    而非使用「協助」、「協力」、「促使」等不具擔保性質表
    示負較低義務層次之文字，是應認使被上訴人取得系爭抵費
    地係屬上訴人給付義務之一；另斟衡第3條履約保證金將依
    被上訴人取得坪數之比例退還，即前述「沒收約款」性 質
    。是綜合協議書、重劃協議書、系爭契約之前述各該約定，
    可知上訴人除應代為處理獎勵土地所有權人辦理市地重劃辦
    法所定相關土地所有權人即會員在重劃會中相關權利義務事
    宜，如出席會員大會為被上訴人之權利為適當主張外，並負
    有使被上訴人取得系爭抵費地之義務。換言之，使被上訴人
    取得系爭抵費地為上訴人給付義務之一。是上訴人抗辯僅係
    協力義務云云，明顯違反兩造之前、後契約關於履約保證金
    一詞之文義解釋、前後契約應綜合觀察之整體解釋，及特別
    就系爭抵費地為約定之締約目的，洵無足採。
　⒋依重劃協議書第2條、第3條可知，被上訴人委任上訴人出席
    會員大會並全權授權代為進行議事表決、理監事選舉（原審
    卷203至204頁）；而獎勵土地所有權人辦理市地重劃辦法第
    13條：「（第1項）會員不能親自出席會員大會者，得以書
    面委託他人代理出席。但重劃範圍私有土地所有權人少於十
    人時，受託人僅得接受一人委託。（第3項）會員大會之權
    責如下：修改重劃會章程。選任、解任理事及監事。監
    督理事及監事職務之執行。審議擬辦重劃範圍。審議重劃
    計畫書草案。審議禁止或限制事項。審議拆遷補償數額。
    審議預算及決算。審議重劃前後地價。認可重劃分配結
    果。追認理事會對重劃分配結果異議之協調處理結果。審
    議抵費地之處分。審議理事會及監事會提請審議事項。審
    議其他事項。」（原審卷309頁），可知上訴人得經由取得
    大多數地主之委託，由其所選任，且事實上得掌控之多數理
    事，藉此取得有利於己之該條第2項第12款審議抵費地之處
    分結果，而重劃協議書第5條後段亦約明重劃後所得之抵費
    地之出售方式、對象、價款均由上訴人全權處理，被上訴人
    不得異議（原審卷204頁），則依上開辦法及約定可知，上
    訴人係藉由取得多數地主之委託書（授權書）掌控理事會及
    會員大會，左右關於抵費地處分之議案結果，最終使被上訴
    人取得系爭抵費地。是上開義務之履行不以上訴人是否為重
    劃案之土地所有權人為必要，上訴人抗辯伊非土地所有權人
    ，無法移轉抵費地予被上訴人，僅能從旁協助云云，即非可
    信。
　⒌上訴人抗辯倘認有給付系爭抵費地義務，於不履行時需給付
    履約保證金，悖於公序良俗、國家社會利益云云，然抵費地
    並無禁止私人持有之規定，債務人於不履行時應給付違約金
    ，核為締結契約之正常態樣，純屬私法自治範疇，並無違反
    公序良俗或國家社會利益之處，是上訴人此之抗辯，亦無足
    取。
　⒍基上，上訴人負有使被上訴人取得系爭抵費地之義務。
　㈢上訴人對給付不能，具有可歸責事由：
　⒈上訴人確定無法履行使被上訴人取得系爭抵費地義務，此為
    上訴人所不爭執（見原審卷241頁），是被上訴人主張上訴
    人對使伊等取得系爭抵費地債務已陷於給付不能一節，即屬
    有據。
　⒉債務人歸責事由若當事人未約定，法律亦無特別規定者，以
    故意或過失為歸責事由。另參與交易之契約當事人須盡交易
    上必要之注意，自己主觀能力不足而仍參與交易生活，對此
    風險仍應自行負責。如債務人為企業經營者更應盡一般商業
    交易應有之注意，不得主張自己欠缺專業、技能、經驗或理
    解力而免責。查上訴人為系爭重劃案之實際作業團隊，為求
    取得多數地主支持，以達到操控重劃方向、決定重劃方案等
    目的，遂與被上訴人簽訂系爭契約，以滿足被上訴人取得系
    爭抵費地，換取被上訴人「唯一授權」上訴人指定之人代其
    辦理重劃業務（系爭契約第4條約定，原審卷21頁），是以
    上訴人具有土地重劃開發專業，自對重劃會能否如其所預期
    ，無其他同樣收取多數地主委託書之敵對勢力干擾，或其他
    章程變更等因素，而能順利移轉抵費地予豐華公司，再使被
    上訴人取得抵費地等，此原於兩造簽訂系爭契約時即存在之
    風險難諉為不知，上訴人明知存有上開風險，仍願與被上訴
    人簽訂系爭契約，自應受系爭契約所拘束。上訴人已無法履
    行使被上訴人取得系爭抵費地義務，即具有可歸責事由，洵
    堪採信。上訴人辯稱其不可歸責云云，即非可取。
　㈣被上訴人受有無法取得10坪抵費地之損害，上訴人應負損害
    賠償責任： 
　⒈關於3坪抵費地部分： 　
　　查系爭契約第3條約定：被上訴人於○○○2-6重劃區取得10坪
    之抵費地同時，應歸還上訴人670萬元履約保證金，若被上
    訴人未完整取得10坪土地時，則依其已取得土地之比例與67
    0萬元之乘積作為應歸還上訴人之履約保證金(原審卷21頁）
    ，準此，假設上訴人已交付670萬元履約保證金而被上訴人
    無法取得系爭抵費地時，被上訴人無需返還670萬元履約保
    證金，如前所述，此為已交付履約保證金之「沒收約款」，
    即以每坪抵費地67萬元計算不履行之違約金。本件被上訴人
    沒收上訴人所交付之201萬元履約保證金，以每坪67萬元計
    算，則上訴人已給付3坪抵費地違約金（201÷67＝3），此違
    約金為損害賠償總額預定性質，是被上訴人就此3坪抵費地
    部分不得再行請求損害賠償。
　⒉關於7坪抵費地部分：
　  ⑴履約保證金係要物之債權契約，如保證金未交付，此部   
     分債權契約並不生效力，亦如前述，上訴人既未交付469  
      萬元履約保證金，此部分履約保證金之債權契約不生效  
      力，被上訴人不得依系爭契約第1條第2款約定請求上訴  
      人給付469萬元履約保證金；亦無從依系爭契約第3條約  
      定將上訴人未曾交付之469萬元履約保證金充作違約金而 
       予沒收。是被上訴人執上開請求權基礎為據，均無理由 
       。至於被上訴人主張以每坪67萬元計算請求上訴人給付 
       違約金云云，然系爭契約第3條係針對履約保證金（讓與
        擔保契約性質）如何返還為約定，並非約定被上訴人可
        直接請求違約金，是被上訴人此部分之主張，亦非有據
        。
　　⑵系爭重劃區抵費地計3,671.2坪（12,136.31平方公尺×0.  
      3025＝3,671.2坪），全部售價為911,989,739元，有新  
      北市○○區○○自辦市地重劃區抵費地出售清冊可參（  本院
      卷77頁），每坪售價為248,417元（911,989,739÷ 3,671.
      2＝248,417，元以下四捨五入），則被上訴人7坪抵費地所
      受損害為1,738,919元（248,417×7＝1,738,919)。 
五、綜上所述，被上訴人依民法第226條第1項約定，請求上訴人
    給付1,738,919元，及自起訴狀繕本送達翌日即107年11月1
    日（該繕本於107年10月31日送達，送達回證見原審卷101頁
    ） 至清償日止，按年息5％計算之利息，為有理由，應予准
    許，逾上開部分請求，為無理由，不應准許。從而原審就
　  上開應准許部分，為上訴人敗訴之判決，並分別諭知供擔保
    後，得、免假執行，理由雖與本院不同，但結論並無二致，
    此部分仍應予維持。上訴論旨指摘原判決此部分不當，求予
    廢棄改判，為無理由，應駁回此部分上訴。至於上開不應准
    許部分（即2,951,081元本息，4,690,000－1,738,919＝2,951
    ,081)，原審判命上訴人給付，並分別諭知供擔保後，得、
    免假執行，尚有未合，上訴意旨指摘原判決此部分不當，求
    予廢棄改判，為有理由，爰由本院廢棄改判如主文第2項所
    示。
六、本件事證已臻明確，兩造其餘之攻擊或防禦方法及所用之證
    據，經本院斟酌後，認為均不足以影響本判決之結果，爰不
    逐一論列，附此敘明。
七、據上論結，本件上訴為一部有理由，一部無理由，依民事訴
    訟法第449條第2項、第450條、第79條前段、第85條第1項前
    段，判決如主文。
中　　華　　民　　國　　111 　年　　3 　　月　　29　　日
                    民事第四庭    
                        審判長法  官  傅中樂
                              法  官  管靜怡
                              法  官  呂淑玲
正本係照原本作成。
如不服本判決，應於收受送達後20日內向本院提出上訴書狀，其
未表明上訴理由者，應於提出上訴後20日內向本院補提理由書狀
（均須按他造當事人之人數附繕本）上訴時應提出委任律師或具
有律師資格之人之委任狀；委任有律師資格者，另應附具律師資
格證書及釋明委任人與受任人有民事訴訟法第466 條之1第1項但
書或第2項所定關係之釋明文書影本。如委任律師提起上訴者，
應一併繳納上訴審裁判費。
中　　華　　民　　國　　111 　年　　3 　　月　　29　　日
　　　　　　　　　　　    　　書記官  黃雯琪